福建連江地方法院民事簡易判決
111年度國簡字第1號
原      告  朱晶平   住新北市○○區○○街000巷0號3樓                         送達代收人  曹祥輝    

被      告  連江縣莒光鄉公所

法定代理人  謝春欗  
訴訟代理人  陳金華  


上列當事人間請求國家賠償事件，本院於民國111年7月7日言詞
辯論終結，判決如下：   
    主      文
被告應給付原告新臺幣102,822元，及自民國111年5月26日起至
清償日止，按年利率百分之5計算之利息。
原告其餘之訴駁回。
訴訟費用由被告負擔百分之28，餘由原告負擔。
本判決原告勝訴部分得假執行。
原告其餘假執行之聲請駁回。    
    事實及理由
壹、程序方面：
一、依國家賠償法請求損害賠償時，應先以書面向賠償義務機關
    請求之；賠償義務機關對於前項請求，應即與請求權人協議
    。協議成立時，應作成協議書，該項協議書得為執行名義；
    賠償義務機關拒絕賠償，或自提出請求之日起逾30日不開始
    協議，或自開始協議之日起逾60日協議不成立時，請求權人
    得提起損害賠償之訴，國家賠償法第10條第1項、第11條第1
    項分別定有明文。原告前向被告請求國家賠償，被告拒絕賠
    償，此有被告民國110年10月15日莒行字第1100004278號函
    拒絕賠償理由書可查(下稱系爭拒絕賠償書，見本院110年國
    字1號卷第17-21頁)，故原告起訴前已踐行上開法條之前置
    程序規定。
二、訴狀送達後，原告不得將原訴變更或追加他訴，但擴張或減
    縮應受判決事項之聲明者，不在此限，民事訴訟法第255條
    第1項第3款定有明文。本件原告於起訴時，請求被告給付原
    告新臺幣(下同)301,299元及自起訴狀繕本送達翌日起至清
    償日止，按年利率百分之5計算之利息。後於民國111年5月2
    5日具狀變更請求被告應給付366,299元之本息(見同卷第211
    頁)，屬擴張應受判決事項之聲明；另於最後一次言詞辯論
    終結期日變更請求法定利息起算日為111年5月26日(見111年
    國簡字1號卷第9頁)，屬減縮應受判決事項之聲明，均與前
    開規定相符，應予准許。
三、本件原告訴請被告給付國家賠償事件，起訴時訴訟標的金額
    為301,299元，訴訟中雖擴張聲明為366,299元，惟均未逾50
    萬元，依民事訴訟法第427條第1項規定，應適用簡易程序，
    然本件原誤分為通常訴訟事件，且當事人已為本案之言詞辯
    論者，為維護兩造程序利益，依同一地方法院適用簡易程序
    審理事件事務分配辦法第5條第2款規定，經本院合議庭於11
    1年6月20日裁定改用簡易程序在案，由受命法官繼續審理。
貳、實體方面：
一、原告主張：原告於110年7月24日上午10時30分行經連江縣○○
    鄉○○村00號旁小路(下稱系爭路段)，因水泥路面崩塌致左腳
    陷入，受有左側大腿開放性傷口撕裂傷、右足踝外踝突骨折
    、右足踝韌帶拉傷等傷害。被告為系爭路段之管理維護機關
    ，就水泥路面之設置、管理有欠缺。依國家賠償法第3條第1
    項、民法第193條、第195條第1項規定，請求被告賠償如附
    表一編號1-9所示醫療及醫療照護用品費用65,299元，及110
    年7月31日至8月4日住院看護費以每日2,400元計算共5日為1
    2,000元、休養3月不能工作損失84,000元、附表一編號10所
    示定期門診追蹤治療1年之費用共5,000元、慰撫金200,000
    元，總計366,299元等語。並聲明：⒈被告應給付原告366,29
    9元，及自111年5月26日起至清償日止，按年利率百分之5計
    算之利息。⒉願供擔保，請准宣告假執行。
二、被告則以：
　㈠系爭路段為小路，被告是否為管理機關，尚有疑義。原告於
    系爭路段系爭路段發生事故前，路面平坦無龜裂破洞，事故
    前後亦未曾有他人因該路段管理欠缺致生命、身體受損情形
    ，除崩塌部分外，其餘路面狀況良好，無法從道路外觀判斷
    內部已掏空之事實，至於路面崩塌位置恐因連日下雨之天災
    不可抗力因素所致，被告之設置或管理並無欠缺。
　㈡被告就原告所提出之連江縣東莒鄉衛生所(下稱東莒衛生所)
    醫療費用單據計170元，並不爭執。至原告於110年7月31日
    前往天主教永和耕莘醫院(下稱耕莘醫院)治療「右足踝外踝
    突骨折」部分，依同年月26日連江縣東莒鄉衛生所之診斷證
    明書，並無此骨折之傷害，原告主張右腳踝之傷害係隱藏性
    骨折顯屬無稽，實與系爭事故無因果關係，是原告請求因此
    所生醫療、照護用品、住院看護費5日、休養3月不能工作損
    失、定期門診追蹤治療1年等費用均無理由。此外，原告請
    求不能工作損失84,000元，未提出事故前勞健保紀錄等工作
    證明，難認受有薪資損失。至慰撫金請求部分，則尊重法院
    判斷。並聲明：原告之訴駁回。
三、得心證之理由：
  ㈠原告主張前於110年7月24日上午10時30分行經系爭路段，因
    水泥路面崩塌致左腳陷入，受有左側大腿開放性傷口撕裂傷
    、右足踝韌帶拉傷等傷害，提出東莒衛生所診斷證明書及醫
    療單據、系爭路段破損照片及原告就醫照片等為證，且為被
    告所不爭執（見本院110年國字1號卷第167頁），堪信為真
    實。
　㈡原告另主張被告對系爭路段之維護有管理疏失，致其右足踝
    外踝突骨折，請求損害賠償，為被告所否認，本院就爭點分
    別判斷如下:
　⒈被告是否為系爭事故路段之管理維護機關？
　　⑴「公路」指國道、省道、市道、縣道、區道、鄉道、專用
      公路及其用地範圍內之各項公路有關設施；「鄉道」指聯
      絡鄉(鎮、市)間交通及鄉(鎮、市)與村、里、原住民部落
      間之道路；縣道、鄉道之養護，由縣(市)公路主管機關辦
      理。公路法第2條第1、7款及第26第2項分別定有明文。
　　⑵經查，系爭路段位於連江縣東莒鄉福正村內，為聯絡鄉與
      村間之道路，為兩造所不爭執(見同卷第198、229頁)，故
      屬公路法第26第2項所定之「鄉道」無疑。其次，系爭路
      段之養護業務，依上開規定，為連江縣政府辦理，惟自95
      年間委託被告辦理，所需經費由連江縣政府編列支應之事
      實，有連江縣政府95年9月15日連工土字第0950026452號
      函可憑(見同卷第175頁)，且為被告所不爭執(見同卷第11
      2、166頁)，再依系爭拒絕賠償書記載：「本事件所涉本
      所經管鄉道之公有公共設施……」(見同卷第21頁)，被告不
      僅曾自承為系爭路段之管理機關，又於本院中自稱：系爭
      路段發生破洞後，翌日隨即聯繫廠商修補(見本院卷第131
      頁)，衡以被告如非養護機關，應無主動修補之理，堪認
      被告確為系爭路段之養護機關。被告雖辯稱系爭路段為巷
      道或便道，且無相關規定認定被告為管理機關等語，惟系
      爭路段為供不特定行人行走或機車行駛往來村里間之用，
      即使僅為小路，仍構成道路之一部分，如排除討論小路之
      道路通行安全，及將公路管理機關養護範圍，侷限於幹道
      ，並不符合一般國民的認知，又被告並無提出證據證明為
      私設道路，所辯尚嫌空泛，自非可採。　　
　⒉被告對系爭路段之維護，有無管理疏失？
    ⑴公有公共設施因設置或管理有欠缺，致人民生命、身體或
      財產受損害者，國家應負損害賠償責任，國家賠償法第3
      條第1項定有明文。此條文所定之國家賠償責任，係採無
      過失主義，即以該公共設施之設置或管理有欠缺，並因此
      欠缺致人民受有損害為其構成要件，非以管理或設置機關
      有過失為必要(最高法院85年台上字第2776號判決意旨參
      照)。又所謂設置有欠缺，係指公共設施設計或建造之初
      ，即存有瑕疵；而管理之欠缺者，則係指公共設施設置後
      ，未妥善保管，怠為修護致該物發生瑕疵，且未為必要之
      防護措施，致使該公共設施欠缺通常應具備之安全性而言
      。再者，公路之養護，指為維持公路原有效用及公路用地
      之完整，並避免造成環境公害，所採行之各種維護措施；
      公路養護業務之範圍如下：①公路路權之維護。②公路路基
      、路面、路肩、橋梁、隧道、景觀、排水設施、行車安全
      設施、交控及通信設施之養護。③其他設置於公路用地範
      圍內各項公路有關設施之養護，為公路修建養護管理規則
      第5、33條所明定。
　　⑵被告雖辯稱系爭路段原本是完整的，對於破洞無法預測，
      應係連日下雨之不可抗力所致等語，依原告所提出現場照
      片(見同卷第23-27頁)，系爭路段雖非位於鋪有柏油之一
      般車道，然其為供不特定人行走之路面，且被告訴訟代理
      人於本院準備程序陳稱路面寬度約1公尺多(見同卷第198
      頁)，則原告稱腳踏車及機車可騎駛至該處，非無可能，
      自屬道路之一部分。準此，一般用路人可能產生之狀況(
      例如崩塌)，應為公路養護機關所能預見，被告既為公路
      養護機關，自負有隨時維持公路原有效用及公路用地之完
      整之責任，即有注意養護之義務，保持路面設施之平整與
      堅固，以維道路使用之安全，是被告就系爭路段之掏空及
      塌陷等本應進行道路先期養護預防性修補工作，並非等待
      事故發生之後，反而歸咎於事故發生前之天候因素或人為
      經過所致而主張免責，況且即便系爭路段掏空與雨季有關
      ，亦非短時間內造成，被告平時即應盡巡視檢查之義務，
      與不可抗力之天災肇致突發事故以至於被告不及養護之情
      形有別，從而，被告就系爭路段之管理自有欠缺。而本件
      事故係因原告行經系爭路段之中央路面時，因路面塌陷而
      受傷，依一般智識經驗判斷，如被告確實採行有效之管理
      及修補措施，通常應有改變危險、減少本件損害結果發生
      之客觀可能性，竟未為之，致本件事故發生，故被告之侵
      害行為與原告所受損害間，具有相當因果關係，且國家賠
      償責任，既係採無過失主義，即以該公共設施之設置或管
      理有欠缺，並因此欠缺致人民受有損害為其構成要件，非
      以管理或設置機關有過失為必要，是被告就系爭路段之管
      理既有欠缺，因而導致原告受傷，即應負國家賠償責任，
      至被告是否受有連江縣政府經費補助，此為被告與連江縣
      政府間內部經費分配問題，不得以此主張免責，是被告前
      開辯解，均無可採。
　⒊原告右足踝外踝突骨折，與系爭事故有無因果關係？
　　⑴原告主張右足踝外踝突骨折，為系爭事故所生之隱藏性損
      害等語，並提出耕莘醫院診斷證明、醫療費用單據及醫院
      衛教單等為證，均為被告所否認。按因人民依上開規定請
      求國家賠償時，尚須人民之生命、身體或財產所受之損害
      ，與公共設施之設置或管理之欠缺，具有相當因果關係，
      始足當之；當事人主張有利於己之事實者，就其事實有舉
      證之責任(見民事訴訟法第277條)，則原告應就上開具有
      相當因果關係之主張，負舉證之責。
　　⑵依原告發生系爭事故當日就診之東莒衛生所診斷證明書，
      記載原告受有「1.右側踝部韌帶拉傷之初期照護、2.左側
      大腿開放性傷口之初期照護」等傷害，並無如耕莘醫院診
      斷證明所載「右足踝外踝突骨折」之傷勢，本院依職權向
      東莒衛生所函查原告就醫時是否經診斷有上開骨折傷勢，
      結果為：經北市放射科李醫師閱片，原告於東莒衛生所拍
      攝之X光片無法明確診斷骨折等語(見同卷第159頁)，並附
      有原告於110年7月24至28日門診處方明細(見本院卷第161
      頁)，自該明細可知，原告先後經3名醫師門診，但無關於
      原告右腳骨折或傷勢惡化相關病歷之記載。另參原告於本
      院準備程序時答稱：摔傷後下午被告聯繫我約在東莒村辦
      公室，離住宿約100公尺，我在曹祥輝攙扶下慢慢走過去
      ；(問：原告於110年7月24日於系爭路段受傷後，至110年
      7月31日止，詳細說明疼痛情形？)我跌下去當下是爬不起
      來的，我也是坐車去就醫的，當時我用左腳跳著走，右腳
      完全不能碰地，我攙扶別的東西時才勉強可以用右腳走路
      等語(見同卷第228頁)，可見原告於受傷後至回臺前仍有
      徒步走動情形。本院為查明原告於110年7月24日傷勢及就
      醫治療情形，再度向東莒衛生所函詢，原告之診治醫師則
      回復：依其當日診斷評估，常規上應少有住院治療及專人
      照護之需求，後續門診追蹤次數則應(應為「因」之誤)傷
      口範圍較大，考慮感染之可能性，應在一個月內進行4至5
      次門診追蹤較能確保達到穩定恢復狀態等語(見同卷第207
      頁)，前開醫師做出原告傷勢只需門診追蹤治療，應無住
      院或專人照護之需求等判斷，乃醫師依其親眼見聞及醫療
      專業所為，與原告前述所陳尚可行動之情形並無牴觸，且
      兩造均未對上開醫師函復提出有何不當或違反經驗法則情
      形，應屬客觀可信，足認原告所受之傷勢未使其達於生活
      不能自理之程度。再觀原告所提出耕莘醫院診斷證明僅記
      載「右足踝外踝突骨折」，倘為系爭事故發生後所延續之
      傷勢，原告經東莒衛生所治療後，仍未有所改善，衡情應
      會持續疼痛而急於投醫，縱使無交通船，仍可選擇搭乘離
      島直昇機回台，原告卻仍於110年7月27日在莒光施打疫苗
      ，遲至系爭事故發生後7日(即110年7月31日)方回台前往
      耕莘醫院急診，為原告當庭陳明，並有診斷證明之醫囑「
      病患於110年7月31日急診入院，接受鈦合金鋼板，螺絲內
      固定手術」可證(見同卷第11、13、229頁)。本件原告後
      者傷勢之診療日期已經過相當時日，就醫地點亦與事故地
      點相隔兩地，則被告質疑原告「右足踝外踝突骨折」與系
      爭事故並無關連，即非無據，是原告主張右足踝外踝突骨
      折之傷勢，為系爭事故所致，依其所提之證據，尚屬不能
      證明。從而，難認兩者具有相當因果關係。
　　⑶原告雖主張其已密集就醫，本件有當事人能力、財力不平
      等、蒐證困難、因果關係困難等理由，應適用民事訴訟法
      第277條但書舉證責任減輕規定等語。惟原告系爭事故後
      仍依原定行程安排繼續停留於莒光鄉約達一週，尚與骨折
      病患急於求醫或居家休養之常情有違，又依原告所提之衛
      教資料不足以推論隱藏性骨折與系爭事故具有高度蓋然性
      ，原告並當庭表明不聲請鑑定(見同卷第231頁)，致生事
      實不明之結果，自應承擔客觀舉證責任之不利益，本件亦
      無證據偏在被告一方之情形，難認有顯失公平，即使兩造
      或有能力、財力不平等之疑慮，但如作為調整舉證責任分
      配之理由，似有變相懲罰有能力、資力之一方，難認公平
      ，故本院認為不宜列為考量因素，從而本案尚無適用民事
      訴訟法第277條但書之餘地。
  ⒋原告可請求之賠償額為何？
　 ⑴公有公共設施因設置或管理有欠缺，致人民生命、身體或財
     產受損害者，國家應負損害賠償責任；國家損害賠償，除
     依國家賠償法規定外，適用民法規定，國家賠償法第3、5
     條定有明文。又因故意或過失，不法侵害他人之權利者，
     負損害賠償責任；不法侵害他人之身體或健康者，對於被
     害人因此喪失或減少勞動能力或增加生活上之需要時，應
     負損害賠償責任；不法侵害他人之身體、健康、名譽、自
     由、信用、隱私、貞操，或不法侵害其他人格法益而情節
     重大者，被害人雖非財產上之損害，亦得請求賠償相當之
     金額，為民法第184條第1項前段、第193條、195條第1項前
     段所明定。
　 ⑵原告行經系爭路段因路面崩塌而受傷，被告對系爭路段之設
     置及管理有欠缺，原告依國家賠償法第3條第1項規定，請
     求被告賠償損害，自屬有據。爰就原告所受損害分述如下
     ：
　　①醫藥費及醫療用品費用：
　　  ❶原告於東莒衛生所支出診療費170元，有門診收據可   
        證，被告對此亦不爭執(見同卷第89頁)，此部分之請  
         求，核屬有據，應予准許。
　　　❷原告另主張受有附表編號4-8所示之支出耕莘醫院診療  
        費用250元、250元、62,467元、10元、330元、443元、
        830元，及附表編號9購買醫療用品費用549元，並提出
        上開單據各1紙為證，但為被告所否認。查原告於110年
        7月24日發生系爭事故，其因此所生傷勢理經相當期間
        方可痊癒，仍有門診追蹤及換藥之需求，參東莒衛生所
        醫師之說明：應在一個月內進行4至5次門診追蹤較能確
        保達到穩定恢復狀態(見同卷第207頁)，且原告非不可
        透過一般外科或骨科門診確認傷勢並診療，故就其主張
        附表編號4、6、7、8之醫療支出，乃系爭事故後後1個
        月內所發生之費用；又附表編號9所示110年8月3日購買
        醫療用品(繃帶、紙膠、滅菌紗布、滅菌棉棒等)費用54
        9元，應屬增加生活上需要之必要支出，均應予准許。
        至於原告關於附表編號5手術支出之請求，因本院前已
        說明原告骨折與系爭事故所受之傷害間難認有相當因果
        關係，是原告於耕莘醫院因「右足踝外踝突骨折」手術
        而支出62,467元之部分，自非屬系爭事故所致傷害之必
        要支出，而不應准許。　　　
    ②住院看護費用：原告主張其因系爭事故受有支出看護費用
      合計12,000元，為被告所否認。依原告於莒光鄉公所之診
      治醫師函復內容，原告傷勢尚無專人照護需求(見同卷第2
      07頁)，況原告請求之看護日期為骨折手術後110年7月31
      日起至8月4日共5日，而骨折住院之非系爭事故所生，自
      非本件得請求之必要支出範圍。原告復未舉證系爭事故之
      原有傷勢有住院或專人看護之必要，是此部分請求，不應
      准許。
    ③不能工作損失及門診追蹤治療費用：原告主張事故前在路
      邊攤幫忙，每月收入28,000元，其因系爭事故受有不能工
      作損失3月合計84,000元及附表編號10所示之門診追蹤治
      療1年5,000元，並提出私人出具之證明書及耕莘醫院門診
      收據為證，但為被告所否認。查原告提出之耕莘醫院診斷
      證明書固記載需休養3個月及定期門診追蹤治療1年等語，
      惟此部分均係因骨科治療所生之請求，且後者逾系爭事故
      發生日1個月，難認與系爭事故有關；另原告就薪資損失
      部分，未舉證證明上開證明人私文書之真正，復未證明於
      系爭事故發生前有工作收入，是原告此部分之請求，自均
      難採取。
　　④精神慰撫金：
      ❶慰撫金之多寡，應斟酌雙方之身分、地位、資力與加害
        之程度，及其他各種情形核定相當之數額，該金額是否
        相當，自應依實際加害情形與請求人所受之痛苦及雙方
        之身分、地位、經濟狀況等關係決定之。查，被告因過
        失致原告受傷，自係對原告之身體、健康之人格法益造
        成侵害，且情節重大。從而原告依上開規定請求精神慰
        撫金賠償，自應准許。
      ❷原告係54年次，自陳高中畢業，單身，目前無業，無財
        產，並有本院調閱稅務電子閘門財產所得調件明細表附
        卷可參(見本院卷第97至102頁)，被告亦不爭執(見本院
        卷第114頁)。本院審酌原告與親友帶著旅遊心情至馬祖
        觀光，未料於途中遭遇系爭事故，受到相當驚嚇及身體
        傷害之痛苦，且當庭陳稱：被告始終拒絕國賠之態度，
        內心難以平復，至今仍留有傷疤，且失去工作等語(見1
        11國簡字1號第10頁)，故考量原告精神痛楚之程度、原
        告所受之傷勢、對生活所造成之不便、本件事發經過之
        情形，及被告為公權力主體、對公共設施管理欠缺、應
        負國家賠償責任之情節及態樣等一切情狀，認原告請求
        被告賠償之精神慰撫金，以10萬元為適當，逾此金額則
        不應准許。 
     ⑶從而，原告因本件事故之受損額為102,822元 (計算式：
　　　 30＋110+30+250+250＋330+443+830+549＋100,000=8=102,8
       22）。
　   ⑷原告對被告之損害賠償請求權，係屬未定給付期限之金錢
       債權，依民法第229條第2項、第233條第1項前段、第203
       條規定，原告請求被告給付自擴張聲明之翌日起至清償
       日止，按週年利率百分之5計算之利息，為有理由，應予
       准許。　
四、綜上所述，原告依據國家賠償法第3條第1項之規定，請求被
    告給付102,822元，及自111年5月26日至清償日止，按週年
    利率5%計算之利息，為有理由，應予准許。逾此部分之請求
    ，尚屬無據，不應准許。
五、本判決原告勝訴部分，係適用簡易程序所為被告敗訴之判決
    ，依民事訴訟法第389條第1項第3款規定，應依職權宣告假
    執行。原告雖陳明願供擔保請准宣告假執行，然此屬促使法
    院依職權發動假執行之宣告，法院毋庸另為准駁之判決。
六、本件事證已臻明確，兩造其餘之攻擊防禦方法及所提之證據
    ，經本院審酌後，認與判決結果不生影響，爰毋庸一一論述
    。
七、訴訟費用負擔之依據：民事訴訟法第79條。 
中　　華　　民　　國　　111 　年　　7　　月　   15    日
　　　　　　　　　民事簡易庭  法  官  范嘉紋
以上正本係照原本製成。　　　　　　　　　
如對本判決上訴，應於判決送達後20日內向本院提出上訴狀並表
明上訴理由，如於本判決宣示後送達前提起上訴者，應於判決送
達後20日內補提上訴理由書(須附繕本)。
如委任律師提起上訴者，應一併繳納上訴審裁判費。
中　　華　　民　　國　　111 　年　　7 　　月　　15　　日
                              書記官　郭子謙

附表：
編號 項目 日期 科別 金額(新台幣/元)  證據 1 連江縣東莒衛生所診療費 110/7/24 家醫科 30  門診收據1紙(本院卷第45頁) 2  110/7/26 家醫科 110  門診收據1紙(本院卷第45頁) 3  110/7/28 小兒科 30  門診收據1紙(本院卷第47頁) 4 天主教永和耕莘醫院診療費  110/7/30 骨科 250  醫療費用收據2紙(本院卷第49頁)     250   5   110/8/4 骨科 62467  醫療費用收據2紙(本院卷第51頁)     10   6  110/8/7 骨科 330  醫療費用收據1紙(本院卷第53頁) 7  110/8/11 骨科 443  醫療費用收據1紙(本院卷第53頁) 8  110/8/17 骨科 830  醫療費用收據1紙(本院卷第55頁) 9 購買醫療用品費用 110/8/3 -- 549  統一發票1紙(本院卷第55頁) 10 定期門診追蹤治療1年 110/9/14 骨科 830 共 5000 醫療費用收據1紙(本院卷第147-151頁)    110/10/12 骨科 810     110/11/4 骨科 560     110/11/30 骨科 560     111/1/6 骨科 230     其餘為將來請求 骨科 2990